臺中高等行政法院判決　　　　　　　　　　　　　　　九十年度訴字第一四七六號
　　　　　　　　　　　　　　　.
　　原　　　告　甲○○
　　訴訟代理人　丙○○
　　代　表　人　乙○○
　　訴訟代理人　戊○○
　　　　　　　　丁○○
右當事人間因有關稅捐事務事件，原告不服財政部中華民國九十年八月九日台財訴字
第○八九○○七一七一○號訴願決定，提起行政訴訟，本院判決如左︰
　　主  文
原告之訴駁回。
訴訟費用由原告負擔。
　　事  實
壹、事實概要：
　　緣原告於八十三及八十四年間贈與其子李奇烈新台幣（以下同）五、○○○、○
    ○○元及二、二○八、二七六元，經被告機關核定八十三年及八十四年度贈與總
    額為五、○○○、○○○元及二、二○八、二七六元，應納贈與稅額為六七一、
    二七五元及六七、八二三元，並按其短漏之稅額裁處罰鍰五九八、七○○元及六
    ○、四○○元，經發單繳納期限至八十九年六月十八日。原告向被告機關申請分
    期繳納該贈與稅及罰鍰，經被告機關否准所請，並將繳納期限展延至八十九年八
    月十五日，原告不服，遂向被告機關提出復查申請書，被告以該復查申請為不服
    被告否准分期繳納及未改訂繳納期限，核屬訴願案，乃移請財政部核辦，案經財
    政部訴願決定駁回，原告不服，遂提起行政訴訟。
貳、兩造聲明：
　一、原告聲明求判決：
　　　訴願決定、復查決定及原處分均撤銷，由被告另為適法之處分。
　二、被告聲明求為判決：
　　　駁回原告之訴。
參、兩造之爭點：
　一、原告主張之理由：
（一）依遺產及贈與稅法第三十條二項：「‧‧‧納稅義務人確有困難，不能一次繳
      納現金時，得於前項規定繳納期限內向該管稽徵機關申請核准分十二期以內繳
      納‧‧‧」，是於贈與稅繳納期限前無法一次繳納現金者，應可依法申請分期
      繳納。詳審原告八十九年時之財務狀況，確有困難於期限內一次繳納現金，故
      原告乃於八十九年六月二日第一次向被告機關申請分期繳納，不料被告不詳審
      、調查原告之實際財務狀況，以原告八十七年度有綜合所得二、七五一、八六
      一元之理由，主觀認定與遺產及贈與稅法第三十條第二項規定中需繳納有困難
      之條件不符，而於八十九年七月三日否准原告申請。被告第一次否准顯有下列
      不當：
　１、曲解遺產及贈與稅法明確規定「納稅義務人確有困難，不能一次繳納現金時」
    　，被告誤為「繳納有困難」，偏離宗旨甚大。
　２、被告以八十七年度原告有綜合所得二、七五一、八六一元之理由否准原告分期
      繳納之申請，未詳審原告八十九年六月十八日前之財務狀況，應係明顯欠當。
　３、原告八十七年度綜合所得二、七五一、八六一元，內含薪資利息營利事業所得
      ，均分十二個月分別取得，且原告須支付家庭及其他費用，與稅法所訂「一次
      繳納現金」有明顯差異。故被告第一次否准，確有不當。
（二）原告於第二次繳納期限八十九年七月二十日前，確無現金一百四十萬元得一次
      繳納，在不得已之情況下，除對其先前否准理由提出異議外，乃再次向被告機
      關陳述無現金能一次繳納之窘境，不料被告又不詳審及調查，更以八十七年利
      息所得一、四九三、四八四元推算存款本金甚鉅尚非屬遺產及贈與稅法第三十
      條第二項確有困難不能一次繳納現金之情事，此主觀認定理由否准顯然欠當：
　１、被告一再以八十七年度之財務資訊推斷原告八十九年六月十八日前「無一次現
      金繳納困難」顯不合理。無論公司規模多大，因一日之週轉困難而倒閉，昨是
      今非之事實，被告豈能不了解。
　２、個人因投資事業財務而隨之變動有時有錢，有時需配合投資事業及個人理財而
      借款，八十七年原告是有餘錢存入銀行生息，八十九年原告即因景氣欠佳，投
      資事業及個人理財而無足夠現金，被告收受原告分期繳納申請書，本於職責即
      應依法詳審原告之事實，或要求原告提供事實資料以資調查，豈能一再以八十
      七年度之舊史主觀論斷。被告機關對原告呈述理由均不予詳審，被告機關第二
      次否准顯與第一次主觀否准無任何差異，原告甚難甘服。
（三）由於被告既不詳審事實，又不調查實際情況之主觀否准，原告乃於八十九年八
      月九日第三次檢陳銀行存款等事實資料申請被告准予依分期繳納，被告本於職
      責應詳審原告所提事實資料，或請原告補充資料供審，但其不僅未詳審事實竟
      稱「原告於八十九年八月三日有存款餘額一、○七九、八四一元，應可繳納稅
      捐」，既不審該存款餘額約一百萬元，尚不足一次現金繳納一百四十萬元贈與
      稅，更不顧原告須償還銀行借款之事實，第三次否准原告之申請，顯令原告對
      稅政甚感失望，更甚者被告既不論任何理由均堅採否准所請，且不速於繳納期
      限八十九年八月十五日前復函，以利原告繳納，竟遲於八十九年八月十七日（
      星期四）才發文，原告於八十九年八月十八日接到（星期五），知被告否准所
      請，即一面緊急借調資金以利繳稅，一面向被告申請改訂繳納期限，因收文日
      八十九年八月十八日縱能繳納卻已須支付百分之一滯納金，被告遲覆文之失，
      原告自不應承受滯納金之損失，乃於收文當日親赴被告機關請求改訂繳納期限
      以便繳納，不料被告經辦人員請假，既無代理人，亦不請示主管，竟要原告次
      週一再來辦理，原告於八十九年八月二十一日趕向被告機關請求改訂繳納期限
      至八十九年八月二十二日以配合緊急調借現金並免因被告機關職責之失須課徵
      滯納金百分之四，然遭被告堅拒。查財政部七○、一、三台財稅第三○○○九
      號函「‧‧‧其因稽徵機關作業關係，在限繳日期屆滿後始行答覆者，縱經查
      對結果並無錯誤，仍應改訂繳納期間，以資便民。」原告一再陳述被告欠當否
      准分期繳納，被告機關本於職責自有依法審酌准予分期繳納與否，並應配合覆
      函改訂繳納期限，原告迫於事實需要親向被告機關請求改訂繳納期間竟遭堅拒
      ，顯係便民之不當。
（四）綜上各點，顯示被告對本案處理既不詳審事實又不調查以了解實況，更以主觀
      預設立場屢次堅持否准申請，復不依法改訂繳納期限以資便民，原告不得已依
      稅捐稽徵法第三十五條向被告申請復查，被告自應依該法同條第二項，稅捐稽
      徵機關對有關復查之申請，應於接到申請書後二個月內復查決定，並作成決定
      書，通知納稅義務人。惟被告未詳審作成復查決定通知原告，竟於八十九年十
      一月三日誤將復查案視為訴願案，逕以訴願答辯書將原告復查申請案移請財政
      部作訴願案件處理，顯為錯誤。依稅捐稽徵法第三十八條不服復查決定得依法
      提起訴願。行政法院判字五○三號判決：「是復查程序在訴願程序前依法應先
      經過之特定程序，如不是經過此項復查程序而逕行提起訴願，自為法所不許」
      。被告不作成復查決定，擅將復查申請案以訴願答辯書轉請財政部當訴願案件
      處理，徒增訟源顯欠允當。又，原告接被告機關答辯後，即刻向財政部提訴願
      理由補充書，詳述事實經過及理由，期盼財政部能予公正公允之決定，惟財政
      部訴願決定稱：「訴願人既於八十九年八月二日僅上海商業儲蓄銀行之款餘額
      即有五七九、三七○元，次日（同年八月三日）又可隨即將出售自有股票之資
      金計一、○七○、○○○元提供予永蕣紙業公司週轉」等語。查原告八十九年
      八月二日之存款實際餘額應為六二、八六○元，又被告所稱「又可隨即出售自
      有股票之資金一、○七○、○○○元提供永蕣公司週轉」。事實係原告負責經
      營之公司於八十九年八月三日需款一、○七○、○○○元，原告為籌款，乃於
      八十九年八月一日不顧投資損益出售台積電股票得款一、○一六、九八一元，
      由證券公司於八十九年八月三日將股款轉存原告上海銀行，原告於該日轉帳一
      、○七○、○○○元供永蕣公司週轉用，財政部不詳事實，又以不正確措詞讓
      人誤解原告原於八十九年八月二日有存款五七九、三七○元，次日售股票一、
      ○七○、○○○元則應有一、六四九、三七○元，已有現金可繳納稅捐，事實
      八十九年八月三日原告存款最高金額一、○七九、八四一元，仍不足繳納贈與
      稅一、三九八、一九八元，應證「一次現金繳納」確有困難，況原告負責經營
      之永蕣公司缺錢之需，乃於八十九年八月一日即出售股票以期該公司財務能週
      轉，財政部豈能置原告週轉之需予不顧，只求強徵稅捐不顧存活，更不依遺產
      及贈與稅法第三十條第二項「‧‧‧確有困難，不能一次繳納現金時，得‧‧
      ‧申請分十二期繳納」之明確規定便民及保障人權，被告另以不正確事實之混
      淆用詞以遂其否准原告之申請。是原處分及訴願決定均有違誤，因請判決如訴
      之聲明。
  二、被告主張之理由：
（一）按「．．．遺產稅或贈與稅應納稅額在三十萬元以上，納稅義務人確有困難，
      不能一次繳納現金時，得於前項規定納稅期限內，向該管稽徵機關申請核准，
      分十二期以內繳納；每期間隔以不超過二個月為限，並准以課徵標的物或其他
      易於變價或保管之實物一次抵繳。．．．．」「納稅義務人認為繳納通知書所
      載內容有誤，依稅捐稽徵法第十七條之規定，於納稅期限內申請查對更正時，
      稽徵機關經查對結果，如認為所載內容並無錯誤，應從速於限繳日期答復並退
      還繳納通知書請其依限繳納，當不發生應否改訂繳納期間問題；其因稽徵機關
      作業關係，在限繳日期屆滿後始行答復者，縱經查對結果並無錯誤，仍應改訂
      繳納期間，以資便民。」為遺產及贈與稅法第三十條第二項所規定及財政部七
      十年一月三日台財稅第三○○○九號函釋在案。
（二）本件原告主張，被告通知原告於八十九年六月十八日繳納贈與稅時，原告之財
      務狀況確有困難，被告不應以主觀認定其繳納無困難即否准其分期繳納贈與稅
      ，原告八十七年之利息所得雖為一、四九三、四八四元，惟八十九年即因景氣
      欠佳，而無足夠存款，而原告第三次於八十九年八月九日檢附銀行存款向被告
      機關申請分期繳納贈與稅及罰鍰，被告未於繳納期限八十九年八月十五日前函
      復，則依據財政部七十年一月三日台財稅第三○○○九號函釋規定，應改訂繳
      納期限，且原告係向被告機關申請復查，被告未詳審作成復查決定，竟於八十
      九年十一月三日誤將復查案視為訴願案，逕以訴願答辯書移請財政部作訴願案
      件處理，依據前行政法院第五○三號判決，復查程序為訴願程序前，依法應先
      經過之特定程序，原告之前述處理顯欠允當，再者，原告八十九年八月二日之
      存款餘額應僅六二、八六○元，因其負責之永蕣紙業公司欠缺資金，原告乃於
      八十九年八月一日不顧投資損益出售台積電股票，而於八十九年八月三日股款
      轉入原告存款帳戶，被告不應置原告週轉之需不顧，而只求強徵稅捐云云。
（三）經查，本案原告應繳納之贈與稅及罰鍰總計一、三九八、一九八元，原告既於
      八十九年八月間有存款及出售股票之資金計一、○七○、○○○元，可提供永
      蕣紙業公司週轉，尚難謂其於原始繳納期限八十九年六月十八日至最後一次展
      延繳納期限八十九年八月十五日間繳納有困難，況依據稅捐稽徵法第六條規定
      ，稅捐之徵收優先於普通債權，原告自應將資金優先用以繳納贈與稅。次查原
      告自八十九年六月二日起即屢次以其繳納有困難向被告所屬台中市分局申請分
      期繳納贈與稅，被告所屬台中市分局亦於八十九年七月三日及八十九年七月三
      十一日函復原告時，改訂繳納期限為八十九年七月二十日及八十九年八月十五
      日，原告於八十九年八月十一日再以相同理由申請分期繳納贈與稅及罰鍰，其
      一再藉申請分期繳納贈與稅以拖延繳納應納稅捐，且本件並非申請更正案件，
      被告不再展延繳納期限，並無不合。末查，納稅義務人對於「核定稅捐之處分
      」如有不服時，得依稅捐稽徵法第三十五條規定申請復查，惟本件原告係對被
      告所屬台中市分局否准分期繳納贈與稅及未改訂繳納期限之行政處分不服，並
      非對核定稅捐之處分不服，自屬訴願法第一條規定之訴願案，其向被告申請復
      查（申請日期八十九年九月一日），被告機關自當依訴願法相關規定移請財政
      部核辦，更無不合，至前行政法院第五○三號判決係指納稅義務人對於核定稅
      捐之處分不服提起訴願之項目，限於復查時即已聲明不服之項目，與本案情形
      完全不同，原告援引主張本件應作復查決定，顯屬誤解。
（四）基上所述，原處分及訴願決定並無違誤，請准如訴之聲明判決。
　　理  由
一、按「遺產稅或贈與稅應納稅額在三十萬元以上，納稅義務人確有困難，不能一次
    繳納現金時，得於前項規定納稅期限內，向該管稽徵機關申請，分十二期以內繳
    納；每期間隔以不超過二個月為限，並准以課徵標的物或其他易於變價或保管之
    實物一次抵繳。‧‧‧」為遺產及贈與稅法第三十條第二項所規定。次按「納稅
    義務人認為繳納通知書所載內容有誤，依稅捐稽徵法第十七條之規定，於納稅期
    限內申請查對更正時，稽徵機關經查對結果，如認為所載內容並無錯誤，應從速
    於限繳日期答復並退還繳納通知書請其依限繳納，當不發生應否改訂繳納期間問
    題；其因稽徵機關作業關係，在限繳日期屆滿後始行答復者，縱經查對結果並無
    錯誤，仍應改訂繳納期間，以資便民。」財政部七十年一月三日台財稅第三○○
    ○九號函釋有案。
二、本件原告於八十三年及八十四年間贈與其子李奇烈五、○○○、○○○元及二、
    二○八、二七六元，已超過贈與稅免稅額，而未依規定申報贈與稅，經被告核定
    八十三年及八十四年度贈與總額為五、○○○、○○○元及二、二○八、二七六
    元，應納贈與稅額為六七一、二七五元及六七、八二三元，並按其短漏之稅額分
    別加處罰鍰五九八、七○○元及六○、四○○元，繳納期限至八十九年六月十八
    日，原告於八十九年六月二日以其因景氣不佳致投資收入銳減、週轉困難，向被
    告機關所屬台中市分局申請分十二期繳納該贈與稅及罰鍰，經被告所屬台中市分
    局以經查原告八十七年度之個人所得額計二、七五一、八六一元（薪資所得一、
    ○四七、○○○元、利息所得一、四九三、四八四元、營利所得二一一、三七七
    元），核與遺產及贈與稅法第三十條第二項規定中需繳納有困難之條件不符，遂
    於八十九年七月三日以中區國稅中市徵字第八九○○二○四八四號函復否准其所
    請，並將繳納期間展延至八十九年七月二十日；原告於八十九年七月十三日再以
    其八十七年度之個人所得皆已用於家庭消費支出、購置各項物品及其他支出，以
    致八十九年七月手頭剩餘現金無法一次繳納全數之贈與稅，向被告所屬台中市分
    局申請分期繳納贈與稅，經被告所屬台中市分局以原告八十七年度之利息所得既
    達一、四九三、四八四元，從而將該利息設算其當年度應有之存款本金甚鉅，難
    謂繳納有困難，再於八十九年七月三十一日以中區國稅中市徵字第八九○○二○
    九○二號函否准所請，並將繳納期間展延至八十九年八月十五日；原告復於八十
    九年八月十一日以其銀行存款截至八十九年八月五日止之餘額僅一一、○三四元
    （上海商業銀行九、八四一元及第一商業銀行一一九三元），且其八十八年之利
    息所得亦僅剩二七四、七三八元，無法一次繳納全數之贈與稅及罰鍰，向被告所
    屬台中市分局申請分期繳納，案經被告所屬台中市分局以依原告所附上海商業銀
    行存摺影本，該存款帳戶於八十九年八月三日之餘額原為一、○七九、八四一元
    ，其於當日轉帳支出一、○七○、○○○元後，向被告機關主張八十九年八月五
    日餘額九、八四一元，不足以繳納本案贈與稅及罰鍰，所稱自不足採，遂於八十
    九年八月十七日以中區國稅中市徵字第八九○○二八八三八號函復原告儘速繳納
    贈與稅。原告不服，向被告提出復查申請書，主張其八十七年度之個人所得額雖
    為二、七五一、八六一元，但已因各項支出而至今剩餘不多，又其八十七年度之
    利息所得雖為一、四九三、四八四元，惟至八十八年時，其利息所得僅餘二七四
    、七三八元，況其八十七年及八十八年利息所得之多寡與其八十九年八月之財務
    情形並不相關，並不能以其八十七及八十八年之所得情形來推測其於八十九年八
    月之資力，至其八十九年八月三日轉帳支出之一、○七○、○○○元，係因其所
    負責之永蕣紙業公司欠缺資金，乃於當日出售股票並將所得款借予該公司週轉，
    被告不應以主觀認定其繳納無困難即否准其分期繳納贈與稅，而其既在期限內申
    請更正，縱經查對結果並無錯誤，依據財政部七十年一月三日台財稅第三○○○
    九號函釋，應改訂繳納期間云云，經被告以該復查申請為不服被告所屬台中市分
    局否准分期繳納及未改訂繳納期限，核屬訴願案，乃移請財政部核辦，經財政部
    訴願決定以本案原告應繳納之贈與稅及罰鍰總計一、三九八、一九八元，原告既
    於八十九年八月二日僅上海商業銀行之存款餘額即有五七九、三七○元、次日（
    同年八月三日）又可隨即將出售自有股票之資金計一、○七○、○○○元，提供
    予永蕣紙業公司週轉，尚難謂其於原始繳納期限八十九年六月十八日至最後一次
    展延繳納期限八十九年八月十五日間繳納有困難，原處分初查否准其分期繳納，
    並無不合。次查原告自八十九年六月二日起即屢次以其繳納有困難向被告所屬台
    中市分局申請分期繳納贈與稅，被告所屬台中市分局亦於八十九年七月三日及八
    十九年七月三十一日函復原告時，改訂繳納期限為八十九年七月二十日及八十九
    年八月十五日，原告於八十九年八月十一日再以相同理由申請分期繳納贈與稅，
    原告一再藉申請分期繳納贈與稅以拖延繳納應納稅捐，其行為自難謂正當，且本
    件並非申請更正案件，是原處分否准延期繳納稅款，並無不合等情，駁回其訴願
    。
三、經查，八十七年十月二十八日修正公布，八十九年七月一日施行之訴願法第五十
    七條規定「訴願人在第十四條第一項所定期間向訴願管轄機關或原行政處分機關
    作不服原行政處分之表示者，視為已在法定期間內提起訴願。但應於三十日內補
    送訴願書。」又稅捐稽徵法第十七條係規定「納稅義務人如發現繳納通知文書有
    記載、計算錯誤或重複時，於規定繳納期間內，得要求稅捐稽徵機關，查對更正
    。」同法第三十五條規定之申請復查，亦以納稅義務人對於「核定稅捐之處分」
    如有不服者為限（同法第四十九條亦有準用之規定）。查本件原告係對已確定之
    稅捐及罰鍰申請分期繳納，與上開稅捐稽徵法第十七條規定之情形不符，惟被告
    準用財政部前開七十年一月三日台財稅第三○○○九號函釋意旨，以被告在限繳
    日期屆滿後始行答復，而改定繳納期限；又原告雖於八十九年九月一日向被告提
    出復查申請書，請求復查，然其內容，乃原告對被告所屬台中市分局否准分期繳
    納贈與稅及未改訂繳納期限之行政處分不服，並非對核定稅捐之處分不服，被告
    認與前揭稅捐稽徵法第三十五條規定之復查不合，核屬訴願案件，移請訴願管轄
    機關即財政部辦理，揆諸上開訴願法規定，並無違誤。再原告先以「景氣不佳致
    投資收入銳減，週轉困難」、後以「個人所得除家庭消費支出外，已因購置各項
    物品及其他支出，以致八十九年七月手頭剩餘現金無法一次繳納贈與稅」云云，
    前後理由不一；且其八十九年八月九日申請分期繳納時所附之上海商業銀行存摺
    之存款餘額即有五七九、三七○元、次日（同年八月三日）並隨即將出售自有股
    票之資金計一、○七○、○○○元提供予永蕣紙業公司週轉，尚難謂其於原始繳
    納期限八十九年六月十八日至最後一次展延繳納期限八十九年八月十五日間一次
    繳納現金有困難。以上各情，有原告之申請書、被告否准函及原告上海銀行存摺
    影本附於原處分卷可稽，從而原處分否准所請，訴願決定遞予維持，均無不合，
    原告訴訟意旨所為主張，均無可採，其訴非有理由，應予駁回。
據上論結，本件原告之訴為無理由，依行政訴訟法第一百九十五條第一項後段、第九
十八條第三項前段，判決如主文。
中　　華　　民　　國　　九十一　　　年　　　一　　　　月　　　九　　　　日
                 臺 中 高 等 行 政 法 院 第 一 庭
                                審 判 長 法  官　簡　朝　振
                                         法  官　許  金  釵
                                         法  官　胡　國　棟
右正本證明與原本無異。
如不服本判決，應於判決送達後二十日內向本院提出上訴書狀，其未表明上訴理由者
，應於提起上訴後二十日內向本院提出上訴理由書（須依對造人數附具繕本）；如於
本判決宣示或公告後送達前提起上訴者，應於判決送達後二十日內補提上訴理由書（
須附繕本）。未表明上訴理由者，逕以裁定駁回。
提起上訴應預繳送達用雙掛號郵票拾份(每份三十四元)。
中　　華　　民　　國　　九十一　　　年　　　一　　　　月　　　十　　　　日
　　　　　　　　　　　　　　　　　　　　 法院書記官　莊啟明
